臺灣板橋地方法院民事判決　　九十年度訴字第八九五號
　　原　　　告　　甲○○
右當事人間請求清償債務事件，本院判決如左：
    主      文
被告應給付原告新臺幣玖拾萬元，及自民國九十年二月一日起至清償日止，按週年利
率百分之五計算之利息。
訴訟費用由被告負擔。
本判決於原告以新臺幣參拾萬元為被告供擔保後，得假執行。但被告如於假執行程序
實施前以新臺幣玖拾萬元為原告預供擔保，得免假執行。
    事      實
甲、原告方面：
  一、聲明：求為判決如主文第一項所示，並陳明願供擔保請准宣告假執行。
  二、陳述：
    (一)被告於民國八十七年八月中旬，向原告稱其在外積欠賭債，債權人恐嚇他若不
      立即清償賭債，將對其不利，被告惟恐身家性命遭遇不測，乃向原告懇求先借
      予新臺幣（下同）九十萬元，讓其清償賭債，以保全性命，被告表示情況很危
      急，並再三向原告保證，其自八十七年九月份起，按月償還五萬元至清償日止
      。原告經被告苦苦哀求，錯以為其生命安全確已受到嚴重威脅，且被告一再向
      原告保證一定按月清償，才在未簽署借據之情況下，於同年八月二十五日，自
      設於華僑商業銀行城東分行之活期儲蓄帳戶中，提領現金九十萬元，並於當日
      在臺北市○○○路與一江街口之餐廳內，將現金九十萬元交給被告。嗣後被告
      卻未依承諾自八十七年九月份起按月償還五萬元，經多次催討，被告均藉詞拖
      延，原告於同年十月間辦妥父親喪事後卻找不到被告，被告甚至更改住處、電
      話號碼而避不見面。為此，被告於八十九年二月二十三日，以存證信函向被告
      請求還款，然被告仍相應不理。
    (二)原告迫於無奈，透過廣告委請民間催討公司之「陳育東」催討債務，「陳育東
      」探得被告更改後之電話號碼，通話中被告多次承認其向原告借款九十萬元，
      並表明迄今尚未返還借款予原告，有原告、被告及第三人「陳育東」間通話錄
      音及通話譯本可證，是被告積欠原告九十萬元借款未還之事實，至為明確。兩
      造間確實存在有效成立之消費借貸契約，原告並已將借款交付予被告收執無誤
      ，然原告依民法第四百七十八條規定，催告被告返還借款時，被告卻怠為履行
      返還借款之義務，顯然有給付遲延之債務不履行情事，原告自得依民法第四百
      七十八條及同法第二百二十九條之規定，請求被告履行返還九十萬元借款及負
      擔給付遲延之責任。
  三、對被告抗辯之陳述：
    (一)被告確實向原告借款九十萬元：
      1.原告、被告於八十八年十二月二十三日通話之錄音帶係為真正，蓋被告於臺
        灣臺北地方法院檢察署檢察官偵訊時已向檢察官坦承，其確實向原告借款九
        十萬元。按被告向原告借款之事實既經被告自認，依常理判斷，若該錄音帶
        非真正，原告怎敢冒著被追訴刑事犯罪之危險，偽造錄音帶，只為證明早已
        經被告自認之借款事實，由此可知，該錄音帶確實為真正，並未經任何剪接
        或變造，而原告提出該錄音帶之目的，不過為加強證明被告確實向原告借款
        之事實，因此，自不容被告為脫免清償之責，而任意否認該錄音帶真正。
      2.按被告既於臺灣臺北地方法院檢察署偵訊中及於八十八年十二月二十三日與
        原告通話中多次坦承有向原告借款且尚未清償之事實，因此，其所謂原告贈
        與其九十萬元之主張並不可採。
    (二)原告對被告之九十萬元債權並未讓與第三人「陳育東」：
      1.原告因被告借款後，未依約還款且更改住處變更電話號碼，避不見面，原告
        嗣後輾轉得知被告之電話後，為求還款，乃委請「陳育東」代理原告向被告
        催討，原告並未將對被告之九十萬元債權讓與「陳育東」，合先敘明。
      2.依電話通聯紀錄，原告從未表示已將債權讓與「陳育東」或其他第三人，如
        原告已將該筆債權讓與「陳育東」，依常理判斷，原告之債權既已獲得滿足
        ，則催討該筆債權之爛攤子自應由「陳育東」處理，原告何需再大費周章，
        親自打電話向被告催討，亦無需浪費訴訟費及律師費起訴請求被告還款。再
        者，依電話通聯紀錄所載，「陳育東」並非表示原告已將對被告之債權讓與
        「陳育東」，而是口頭上片面表示其已代被告清償九十萬元債務，因此要求
        被告償還本金及利息，惟「陳育東」片面之說法與事實不符，事實上從無任
        何人已代被告向原告償還九十萬元之借款，如被告主張有任何第三人或「陳
        育東」已代替被告向原告清償九十萬元債務，則此主張應由被告負證明責任
        。
      ３又依上開電話通聯紀錄，原告從未表示已將債權讓與「陳育東」或其他第三
        人，僅係再三向被告表明，支付「陳育東」若干費用而委託「陳育東」代為
        處理催款事宜。
  四、證據：提出客戶交易明細月報表、臺北圓環郵局第二七二號存證信函影本各一
      件為證。
乙、被告方面：
  一、聲明：
    (一)原告之訴駁回。
    (二)訴訟費用由原告負擔。
    (三)如為不利於被告之判決，被告願提供擔保請准免為假執行之宣告。
  二、陳述：
    (一)被告於民國八十七年間甫自軍中退伍，與原告結交為男女朋友，雙方感情發展
      極為快速，被告係國際旅行社之出資人，經濟能力較優渥，且一再對被告饋贈
      禮物及提供相關經濟上之援助，被告於八十七年八月間，向原告表示其有一筆
      四十萬元之賭債，原告遂贈與九十萬元，表示其餘五十萬元係提供其搬出來居
      住之費用，被告原先並未接受此餽贈，然原告一再聲稱此等饋贈不足掛齒，且
      雙方情誼早已超越該等禮物之饋贈及經濟上之支援，被告遂予接受，以四十萬
      元清償賭債，另以其餘五十萬元租屋及購買家具，詎料被告與原告分手後，原
      告心有不甘，因此反悔出面控告被告詐欺，惟其無相關事證，業經檢察官偵查
      終結，原告見提起詐欺告訴無法達到收回餽贈之目的，因此進一步提起本件訴
      訟。
    (二)被告係在大學求學之學生，根本無每月清償五萬元之能力，原告主張被告承諾
      於八十七年九月份起分期清償乙節，實有違經驗法則。
    (三)原告所提出之錄音帶及譯文並非真正，原告應證明該錄音帶係真正且未經過任
      何剪接或變造。退一步言，姑不論究係贈與行為或借貸行為，依照錄音帶譯文
      之內容觀之，第三人「陳育東」（對被告）：「何先生，我告訴你這筆錢你不
      用還了，我們公司幫你還了李小姐的這筆錢，你懂嗎？」（第三頁第七行）；
      「那是你們的事，現在我們公司幫你還的錢，現在是你欠我們公司錢。」（第
      六頁第十行）；原告（對被告）：「你自己考慮，我寧願付他們利息，我沒有
      時間跟你扯。」等語，足見原告業已收受第三人「陳育東」之金錢，且將對於
      被告之債權讓與第三人「陳育東」。按債權讓與契約屬於準物權契約，一經讓
      與合意，即發生如物權處分之效力，學理上稱準物權契約；又對於債務人之效
      力，依民法第二百九十七條規定「債權之讓與非經讓與人或受讓人通知債務人
      ，對於債務人不生效力」，現原告既與第三人「陳育東」達成債權讓與之協議
      ，且通知被告，此債權讓與對於被告即生效力。又債權讓與雖經讓與人或受讓
      人通知債務人始生效力，但不以債務人之承認為必要，而讓與之通知，為通知
      債權讓與之事實行為，原得以言詞或文書為之，不需何等方式（參照最高法院
      四十二年臺上字第六二六號判例），故原告仍對被告起訴主張顯無理由。
    理　　由
一、本件原告主張：被告於八十七年八月中旬，稱其在外積欠賭債，債權人恐嚇他若
    不立即清償賭債，將對其不利，被告惟恐身家性命遭遇不測，乃向原告懇求先借
    予借款九十萬元，讓其清償賭債，以保全性命，被告表示很緊急，並再三向原告
    保證自八十七年九月份起，按月償還五萬元，原告誤信被告才未簽署借據，於同
    年八月二十五日提領現金九十萬元交給被告。被告嗣後卻未依承諾按月償還五萬
    元，經原告多次催討，被告均藉詞拖延，甚至更改住處、電話號碼而避不見面。
    原告不得已透過廣告委請「陳育東」催討債務，「陳育東」探得電話號碼後打電
    話向被告催討，通話中被告坦承向原告借款九十萬元，並表明迄今尚未返還借款
    予原告，有原告、被告及第三人「陳育東」間通話錄音及通話譯本可證，至於「
    陳育東」於通話中表示「債權讓與」云云，實係催討債務之手段，原告並未將債
    權讓予「陳育東」，是被告積欠原告九十萬元借款未還之事實，至為明確，原告
    依民法第四百七十八條及同法第二百二十九條之規定，請求被告返還九十萬元借
    款及法定遲延利息。被告則以：被告於八十七年間甫自軍中退伍，與原告結交為
    男女朋友，雙方感情發展極為快速，被告係國際旅行社之出資人，經濟能力較優
    渥，且一再對被告饋贈禮物及提供相關經濟上之援助，被告於八十七年八月間，
    向原告表示其有一筆四十萬元之賭債要還，原告遂贈與九十萬元，表示其餘五十
    萬元係提供其搬出來居住之費用，詎料被告與原告分手後，心有不甘，因此反悔
    出面控告被告詐欺，被告係在大學求學之學生，根本無每月清償五萬元之能力，
    原告主張被告承諾於八十七年九月份起分期清償乙節，實有違經驗法則；退而言
    之，縱令被告向原告借款九十萬元，惟依原告所提出之錄音帶及譯文所示，原告
    業已收受第三人「陳育東」之金錢，且將對於被告之債權讓與第三人「陳育東」
    ，故原告仍對被告起訴主張顯無理由等語，資為抗辯。
二、原告主張其於八十七年八月二十五日，自設於華僑商業銀行城東分行之活期儲蓄
    帳戶中，提領現金九十萬元，並於當日在臺北市○○○路與一江街口之餐廳內，
    將現金九十萬元交給被告，被告迄未償還之情，為被告所自認，自堪信為真實。
    惟原告給付九十萬元予被告，原告主張係借貸關係，被告抗辯係贈與關係，乃本
    件當事人爭執所在。按當事人主張有利於己之事實者，就其事實有舉證之責任，
    民事訴訟法第二百七十七條第一項前段定有明文。而消費借貸係當事人之一方約
    定以種類、品質及數量相同之物返還，從對方受取金錢或其他代替物，所以請求
    依消費借貸法律關係請求者，須就(1)當事人間契約已成立、(2)契約是借方以與受
    領之物同種類、同品質及同數量之物返還為內容、(3)貸方對借方已交付標的物，
    應負證明責任。因此，原告本於消費借貨契約之貸款返還請求，被告雖主張曾受
    領金錢之交付，但爭執受領係基於贈與之原因，仍應由原告對於借貸事實負有舉
    證之責，並非被告須舉證雙方有贈與之事實，合先敘明。從而本件應審究者，厥
    為原告與被告間是否成立消費借貸契約？倘為肯定，再續為審究原告是否將債權
    讓與第三人「陳育東」？
三、原告與被告間是否成立消費借貸契約乙節：
  (一)按稱贈與者，謂當事人約定，一方以自己之財產無償給與他方，他方允受之契約
    ；又稱消費借貸者，謂當事人一方移轉金錢或其他代替物之所有權於他方，而約
    定他方以種類、品質、數量相同之物返還之契約，民法第四百零六條、第四百七
    十四條分別定有明文。可知贈與乃當事人一方以自己之財產無償給與他方之契約
    ，他方無需返還，至於消費借貸他方須以同種類、品質、數量相同之物返還，合
    先敘明。
  (二)查原告主張被告向其借款九十萬元之事實，業據其提出原告、被告及「陳育東」
    於八十八年十二月二十三日電話通話之錄音帶及譯本為證。被告對於該錄音帶及
    通話譯本之真實性並不爭執（見九十一年三月七日言詞辯論筆錄），惟辯稱因「
    陳育東」以電話恐嚇，伊害怕才承認云云。惟細繹上開錄音帶及通話譯本內容，
    其中原告稱：「那是因為你說，你可以每一個月還我五萬元，我才借給你這個錢
    ，我到在還在付死會，我不甘心，我沒有那個時間去跟你要這個錢，我可以：：
    反正我不想跟你說那麼多啦。」、被告稱：「沒關係，妳慢慢說。」：：：。「
    陳育東」稱：「你是跟她借九十萬元，對不對？」，被告稱：「我們並沒有簽什
    麼呀？因為這當初是我們約好，她要幫我的。」、「陳育東」稱：「對呀！她不
    是說，你會每個月還她五萬元嗎？」、被告稱：「我是說，如果我有辦法。」：
    ：：。被告稱：「可是當初我們是約定，我每個月匯五萬元給她。」等語，可見
    原告對於被告陳稱雙方約定每月返還五萬元乙節，均不爭執，嗣後進一步自承雙
    方有此約定，至於被告雖辯稱係遭「陳育東」恐嚇才如此說云云，並未提供相關
    證據以證其實，自難採信。從而，原告主張其於八十七年八月二十五日交付九十
    萬元予被告時，被告承諾自八十七年九月起每月清償五萬元之情，堪以採信，揆
    諸前揭說明，原告與被告間成立者應係消費借貸契約。
  (三)至於被告辯稱其與原告原係男女朋友，原告經濟優握，而被告甫自軍中退伍，答
    應每月返還五萬元，實不符常理，且倘原告稱雙方僅係初識之一般朋友關係為真
    ，原告豈會未訂立書面契約即借與九十萬元云云。按當事人互相表示意思一致者
    ，無論其為明示或默示，契約即成立，民法第一百五十三條定有明文；又消費借
    貸契約之訂立，法律上並無應以書面為之之規定，民法第三條第一項所謂依法律
    之規定有使用文字之必要者，即不包含消費借貸契約之訂立在內（最高法院二十
    七年上字第三二四０號判例可資參照）。因此本件當事人於口頭上就消費借貸成
    立之意思表示一致，契約即成立，自難以當事人並未訂立書面契約，遽認其等間
    未成立消費借貸契約。另被告於八十七年八月間收受九十萬元之時，雖僅係學生
    ，經濟能力不佳，惟其積欠賭債四十萬元，為被告所自認，而賭債四十萬元之數
    額非微，且賭債並非合法，「債權人」常以非法手段催討，「債務人」縱無資力
    因逼於情事亦舉債清償賭債，時有所聞，被告以當時每月並無清償五萬元之資力
    ，因此並無借貸之可能為由，尚無法作為有利於被告之認定依據。又被告辯稱其
    與原告原係男女朋友關係，未能舉證以證其實，縱令被告辯稱屬實，其等間之金
    錢往來，亦未能僅因男女朋友關係而遽認成立贈與契約，仍須就雙方對於金錢往
    來有無約定返還之事項而定，本件被告收受九十萬元後承諾每月清償五萬元之情
    ，已如前述，原告與被告間成立消費借貸契約，要屬無疑，應予採信。
四、原告是否將對於被告之消費借貸債權讓與第三人「陳育東」乙節：
    按債權讓與謂不變更債權之同一性，由債權人將其移轉與相對人之準物權契約。
    被告主張倘雙方確實成立消費借貸契約，惟原告之債權亦已讓與第三人「陳育東
    」云云，是被告對於原告與「陳育東」間有無成立債權讓與契約，應負舉證責任
    。被告雖以原告所提出之錄音帶及電話通話譯文為據，認為原告業已收受第三人
    「陳育東」之金錢，且將對於被告之債權讓與第三人「陳育東」云云。惟原告否
    認有將債權讓與「陳育東」之情事，且觀之上開錄音帶及電話通話譯文，原告先
    向被告催討金錢，嗣由「陳育東」向被告催討，依常理判斷，原告之債權既已獲
    得滿足，則催討該筆債權之自應由「陳育東」處理，原告何需再大費周章，親自
    打電話向被告催討，亦無需浪費訴訟費及律師費起訴請求被告還款。又「陳育東
    」於八十八年十二月二十三日與被告通話後，即未再與被告連絡，為被告所自承
    （見本院九十一年一月二十二日言詞辯論筆錄），是被告與「陳育東」素不相識
    ，原告屢次向原告催討債權均不得要領，「陳育東」豈會冒然受讓債權？且茍「
    陳育東」受讓該債權，其於八十八年十二月二十三日以電話向被告催討債權未果
    後，即未再與被告連絡，未不合常情，是原告主張其委託民間催討債務公司「陳
    育東」代其催討債務，其於電話表示代替原告還債，純為討債手法以逼使被告還
    錢，嗣後因不信任「陳育東」，支付手續費即未再委託催討等語，尚符常情，堪
    以採信，被告抗辯原告已將債權讓與「陳育東」乙節，自難採認。
五、按消費借貸者，謂當事人一方移轉金錢或其他代替物之所有權於他方，而約定他
    方以種類、品質、數量相同之物返還之契約；又借用人應於約定期內，返還與借
    用物種類、品質、數量相同之物，民法第四百七十四條、第四百七十八段分別定
    有明文。本件當事人約定原告於八十七年八月間借款九十萬元予被告，被告自同
    年九月起每月清償五萬元，應於八十九年二月間清償借款完畢，惟迄今從未清償
    ，原告依消費借貸之法律關係，請求被告應給付原告九十萬元，及自支付命令送
    達之翌日即九十年二月一日起至清償日止，按週年利率百分之五計算之利息，為
    有理由，應予准許。
六、原告及被告均陳明願預供擔保聲請宣告假執行或免為假執行，經核均無不合，爰
    分別酌定相當之擔保金額俱准許之。
據上論結，本件原告之訴為有理由，依民事訴訟法第七十八條、第三百九十條第二項
、第三百九十二條，判決如主文。
中　　　華　　　民　　　國　　九十一　　年　　　三　　　月　　二十一　　日
                                  臺灣板橋地方法院民事第三庭
~B法　官　侯志融
右為正本係照原本作成。
如對本判決上訴，須於判決送達後二十日內向本院提出上訴狀。
中　　　華　　　民　　　國　　九十一　　年　　　三　　　月　　二十二　　日
~B書記官　劉昌明
